【裁判字號】    97,消債抗,115
【裁判日期】    980210
【裁判案由】    更生事件之抗告
【裁判全文】
臺灣臺南地方法院民事裁定           97年度消債抗字第115號
抗  告  人
即  債務人  甲○○
上列抗告人因消費者債務清理條例事件聲請更生，對於中華民國
97年10月20日本院97年度消債更字第666 號裁定提起抗告，本院
裁定如下：
    主  文
抗告駁回。
抗告程序費用新臺幣壹仟元由抗告人負擔。
    理  由
一、抗告意旨略以：
  (一)抗告人於民國97年5月始向最大債權銀行板信商業銀行申請
    前置協商還款，而原審卻以抗告人96年度之總收入，換算每
    月平均薪資來衡量抗告人有無資力來持續償還前置協商債權
    銀行所提出之新臺幣（下同）7,676元實有欠公允，蓋抗告
    人有無能力清償協商還款能力，需視抗告人所能『實際支配
    』之金額，並非以單純以薪資收入金額來判斷，亦即，抗告
    人日後能否持續正常繳協商還款金額，應視日後之薪資狀況
    而定，並非以過去之薪資金額來度量抗告人日後有無清償能
    力，查抗告人97年5月之後每月平均薪資扣除勞健保保險費
    後可支配僅約33,000元。
  (二)抗告人父親於三年前過世，因抗告人妹妹與弟弟均在屏東就
    學，抗告人身為家中老大，與母親於嘉義租屋而居，除負擔
    領有殘障手冊的母親扶養費，尚需負擔家中一切開銷，故每
    月家庭支出包括自己生活開銷，依內政部社會司公佈之97年
    度臺灣地區最低生活標準9,829 元計算，抗告人兼計扶養母
    親，及支付每月房租5,800 元及300～600元不等之水電費，
    每月共約26,000元
  (三)綜上所陳，抗告人之平均每月可支配之金額約33,000元，扣
    除每月家庭支出後僅剩約7,000 元，尚不足支付前置協商還
    款金額，應符合消費者債務清理條例第3 條所規定：有不能
    清償債務及不能清償債務之虞之情事，為此提起抗告，請求
    廢棄原裁定，並准予抗告人更生之聲請等語。
二、按債務人不能清償債務或有不能清償之虞者，得依本條例所
    定更生或清算程序，清理其債務，消費者債務清理條例第 3
    條定有明文。又聲請更生或清算不合程式或不備其他要件者
    ，法院應以裁定駁回之，但其情形可以補正者，法院應定期
    間先命補正，復為同條例第 8條所明定。衡諸債之關係，係
    以當事人間之信賴關係為基礎，為社會經濟組織之重要支柱
    ，故當事人於以法律行為追求自己之利益之際，亦應顧及對
    方之利益，並考量債權債務在社會上之作用，本於誠實及信
    用之原則，行使債權及履行債務。是對於已陷入經濟上困境
    之消費者，若任其於惡性循環之債務窘境中生存，將衍生嚴
    重之社會問題，難以維持安定之社會經濟秩序，故為兼顧債
    權人、債務人雙方之利益，對陷於經濟上困境之消費者，乃
    允其於消費者債務清理條例施行後，得選擇以重建型之更生
    程序或清算型之清算程序清理其債務，藉以妥適調整債務人
    與債權人及其他利害關係人間之權利義務關係，保障債權人
    獲得公平受償，並謀求消費者經濟生活之重建復甦機會。惟
    若債務人履行債務並無困難，僅係為圖謀減免債務，而不為
    債務之履行，自有違債權契約為誠信契約之本旨。
三、經查，本件抗告人前於消費者債務清理條例施行後，曾以書
    面向最大債權金融機構板信商業銀行請求共同協商，於前置
    協商程序中，債權人板信商業銀行所提出之還款方案為「月
    還款金額約7,676 元」，然因抗告人表示無法接受，因此板
    信商業銀行以「未能接受顯足以負擔之還款方案」為由，於
    97年6月9日出具前置協商不成立通知書與抗告人，有抗告人
    提供之協商不成立通知書在卷可稽。
四、抗告人雖主張：抗告人於97年5 月始向最大債權銀行板信商
    業銀行申請前置協商，抗告人有無能力清償協商還款能力，
    需視所能『實際支配』之金額，並非單純以薪資收入金額來
    判斷，亦即，抗告人日後能否持續正常繳協商還款金額，應
    視日後之薪資狀況而定，並非以過去之薪資金額來度量抗告
    人日後有無清償能力，而抗告人97年5月之後每月平均薪資
    扣除勞健保保險費後可支配僅約33,000元。抗告人每月家庭
    支出包括自己生活開銷，依內政部社會司公佈之97年度臺灣
    地區最低生活標準9,829元計算，抗告人兼計扶養母親，及
    支付每月房租5,800元及300～600元不等之水電費，每月共
    約26,000元。抗告人之平均每月可支配之金額約33,000元，
    扣除每月家庭支出後僅剩約7,000元，尚不足支付前置協有
    不能清償債務及不能清償債務之虞之情事云云，惟查：
  (一)抗告人主張其係於消費者債務清理條例施行後，始向最大債
    權金融機構板信商業銀行請求共同協商，則認應自抗告人向
    債權人請求前置協商程序時起（即97年5月），核算其平均
    每月實際可得支配之薪資收入，約33,000元，始為適當云云
    ，參酌抗告人所提出之財團法人奇美醫院柳營分院97年5月
    至10月薪資單所載：抗告人97年5月至10月實領薪資分別為3
    3,321元、34,597元、33,959元、33,959元、33,600元、33,
    919元，則抗告人於97年5月與債權人協商時，其每月實際可
    得支配金額約33,892元，應堪認定。
  (二)抗告人雖另稱其每月家庭支出包括自己生活開銷，依內政部
    公佈之97年度臺灣地區最低生活標準9,829 元計算，抗告人
    兼計扶養母親，及支付每月房租5,800 元及300～600元不等
    之水電費，每月共約26,000元云云，惟按內政部所公告97年
    度臺灣省低收入戶最低生活費用每人每月為9,829 元，該生
    活費標準係按照政府最近一年平均每人消費支出（包括食品
    費、衣著鞋襪費、房租水電費、家居管理費、醫療保健費、
    交通通訊費、娛樂教育費及雜項支出）百分之60訂定，有內
    政部歷年最低生活費一覽表1份在卷可稽，是應認以此9,829
    元為抗告人每月之生活費用，抗告人主張超越此範圍部分顯
    不足採信，況且，抗告人在履行債務期間，須經歷經濟困苦
    之過程，其生活開銷理當予以節制，除應積極開源，努力勤
    奮工作以增加收入償還債務外，其生活更須儉樸，且適當控
    制其生活費用支出，以達成勉力履行債務，以符合公平正義
    及誠信原則，是認抗告人每月必要生活費用（包含食、衣、
    住、行、強制性保險等）依上開標準以每月9,829 元計算，
    始屬合理。
  (三)至於抗告人之弟闕于翔、妹闕麗珊雖仍在求學，惟均已成年
    （25歲、23歲），復有辦理助學貸款，且闕于翔96年度平均
    薪資所得約為13,668元；闕麗珊96年度平均薪資所得約為18
    ,701 元，此觀戶籍謄本、勞保局電子閘門查詢作業被保險
    人投保資料查詢及稅務電子閘門財產所得調件明細表甚明，
    是可認抗告人現對之依法不負擔法定扶養義務。準此，抗告
    人每月個人生活必要費用及扶養費支出以19,658元（計算式
    ：抗告人9,829＋母親9,829＝19,658）即已足。
五、綜上所述，本件抗告人平均每月收入約33,892元，扣除抗告
    人每月生活必要費用及扶養費共19,658元及租金支出5,800
    元，尚餘8,434元。綜觀抗告人之財產、收入資料、必要生
    活支出等情，抗告人應有能力償還債權人提出「月還款金額
    約7,676元」之還款方案，以與各債權人達成分期償還之協
    議，抗告人捨此不為，並於債權銀行拒絕其還款方案後，主
    張其不能清償債務云云，自不足採。
六、綜上所述，債務人既非不能清償債務或有不能清償之虞，其
    更生之聲請即不符消費者債務清理條例第 3條所定要件，且
    上開欠缺又屬無從補正。從而，原裁定駁回其更生之聲請，
    又以保全處分之聲請失所附麗，併予駁回，並無違誤。抗告
    意旨仍指摘原裁定不當，求予廢棄另為裁定，為無理由，應
    予駁回。
七、據上論結，本件抗告為無理由，依消費者債務清理條例第15
    條，民事訴訟法第495 條之1第1項、第449條第1項、第95條
    、第78條，裁定如主文。
中    華    民    國    98    年    2     月    10    日
                  民事第三庭  審判長法  官  高榮宏
                                    法  官  張季芬
                                    法  官  黃聖涵
上正本證明與原本無異
本裁定不得抗告。
中    華    民    國    98    年    2     月    10    日
                                    書記官  朱小萍


司法院資訊處製作；財團法人民間司法改革基金會備份。
